【裁判字號】    99,交聲,224
【裁判日期】    990519
【裁判案由】    聲明異議
【裁判全文】
臺灣嘉義地方法院交通事件裁定         99年度交聲字第224號
原處分機關  交通部公路總局嘉義區監理所嘉義市監理站
異  議  人
即受處分人  甲○○
上列異議人即受處分人因違反道路交通管理處罰條例案件，對於
交通部公路總局嘉義區監理所嘉義市監理站於民國九十九年四月
十四日所為之處分（原處分案號：嘉監義裁字第裁76-L00000000
號），聲明異議，本院裁定如下：
    主  文
原處分關於裁處罰鍰部分撤銷。
前項撤銷部分，甲○○不罰。
    理  由
一、原處分意旨略以：異議人即受處分人甲○○於九十七年十二
    月十日凌晨二時四十分許，飲酒後仍駕駛車牌號碼 UKE-121
    號輕型機車，為警測得其呼氣酒精濃度高達每公升一‧○七
    毫克，經警因認異議人有酒精濃度超過規定標準之違規事實
    ，而填製第 L00000000號舉發違反道路交通管理事件通知單
    舉發。嗣異議人提出申訴，經原處分機關調查結果，仍認異
    議人有違規事實，原處分機關乃依道路交通管理處罰條例第
    三十五條第一項第一款、違反道路交通管理事件統一裁罰基
    準及處理細則第四十一條、第四十三條、第四十四條及第六
    十七條之規定，於九十九年四月十四日以嘉監義裁字第裁76
    -L00000000號裁決書，裁處異議人罰鍰四萬五千元之處分。
二、異議意旨略以：異議人因本件酒後駕車行為，業經臺灣嘉義
    地方法院檢察署檢察官為緩起訴處分，並依該緩起訴處分內
    容，業已履行完成，依一罪不二罰之原則，本件裁決處分顯
    有錯誤，為此聲明異議，請求撤銷原處分等情。
三、按汽車駕駛人飲用酒類或其他類似物後其吐氣所含酒精濃度
    超過每公升○．二五毫克或血液中酒精濃度超過百分之○．
    ○五以上者，不得駕車；汽車駕駛人，駕駛汽車經測試檢定
    有酒精濃度超過規定標準者，處新臺幣（下同）一萬五千元
    以上六萬元以下罰鍰，並當場移置保管該汽車及吊扣其駕駛
    執照一年，道路交通安全規則第一百十四條第二款、道路交
    通管理處罰條例第三十五第一項第一款分別定有明文。
四、經查：
  （一）異議人於九十七年十二月十日凌晨二時四十分許，飲酒
        後仍駕駛車牌號碼UKE -121號輕型機車，行經嘉義市○
        ○路與民權東路口時，遭警攔檢，警方發現異議人有酒
        後駕車跡象，經對異議人施以呼氣酒精濃度測試，測得
        其濃度高達每公升一‧○七毫克，經嘉義市警察局第二
        分局因認異議人有酒精濃度超過規定標準之違規事實，
        而報告偵辦。嗣由臺灣嘉義地方法院檢察署檢察官於九
        十八年二月二十六日以九十八年度偵字第二二號為緩起
        訴處分，緩起訴期間為一年，且應書立悔過書，受處分
        人並應於緩起訴處分確定後八個月內，向指定之公益團
        體、地方自治團體或社區提供六十小時之義務勞務，並
        接受施以法治教育課程八小時，受處分人並已依檢察官
        之命令履行完畢，緩起訴期間迄九十九年三月十日屆滿
        未經撤銷等情，有前揭緩起訴處分書及臺灣高等法院被
        告前案紀錄表各乙份在卷可佐，復為異議人狀陳明確，
        故此部分事實至堪認定。而原處分機關於九十九年四月
        十四日依道路交通管理處罰條例第三十五條第一項第一
        款，違反道路交通管理事件統一裁罰基準及處理細則，
        及違反道路交通管理事件統一裁罰基準表等規定，裁處
        異議人罰鍰四萬五千元等事實，亦有交通部公路總局嘉
        義區監理所嘉義市監理站上開裁決書在卷可稽。
  （二）按九十五年二月五日生效之行政罰法第二十六條規定：
        「一行為同時觸犯刑事法律及違反行政法上義務規定者
        ，依刑事法律處罰之。但其行為應處以其他種類行政罰
        或得沒入之物而未經法院宣告沒收者，亦得裁處之。前
        項行為如經不起訴處分或為無罪、免訴、不受理、不付
        審理之裁判確定者，得依違反行政法上義務規定裁處之
        。」，究其立法目的，無非以一行為同時觸犯刑事法律
        及違反行政法上義務規定時，由於刑罰與行政罰同屬對
        不法行為之制裁，而刑罰之懲罰作用較強，故依刑事法
        律處罰，即足資警惕時，實無一事二罰再處行政罰之必
        要，且刑事法律處罰，由法院依法定程序為之，較符合
        正當法律秩序，應予優先適用，但罰鍰以外之沒入或其
        他種類行政罰，因兼具維護公共秩序之作用，為達行政
        目的，行政機關仍得併予裁處。
  （三）而檢察官依刑事訴訟法第二百五十三條之二第一項第四
        、五款規定為緩起訴處分，命被告向指定之政府機關、
        政府機構、行政法人、社區或其他符合公益目的之機構
        或團體提供義務勞務者，被告係履行檢察官為緩起訴處
        分命令，此等命令名義上雖非刑罰，但仍是一種特殊的
        處遇措施，會產生未經裁判即生終局處理案件之實質效
        果，性質上已係實質的制裁，造成被告義務增加的影響
        ，亦即性質上亦屬干預人民自由之處分，實與刑事制裁
        無異。況行政罰法第二十條第一項僅規定「依刑事法律
        處罰之」，並未明定應依刑法第三十三條、第三十四條
        所定刑罰之種類科罰。檢察官命令被告提供勞務，既為
        實質刑事制裁，自與行政罰法第二十六條第一項「依刑
        事法律處罰之」規定，並無扞格之處。再觀諸刑事訴訟
        法第二百五十三條之一第一項係九十一年二月八日增訂
        ，行政罰法係九十四年二月五日公布，而制定在後的行
        政罰法第二十六條第二項僅臚列「不起訴處分或為無罪
        、免訴、不受理、不付審理之裁判確定者」，而未將「
        緩起訴處分」納入，應係立法者有意排除，而非法律漏
        洞。故檢察官為緩起訴處分時如已對被告課予指示及負
        擔，自應認為已依刑事法律受到處罰，
  （四）又緩起訴處分非屬不起訴處分，而無行政罰法第二十六
        條第二項之適用。蓋：依刑事訴訟法第二百五十三條之
        一規定，檢察官認被告所犯為死刑、無期徒刑或最輕本
        刑三年以上有期徒刑以外之罪，於參酌刑法第五十七條
        所列事項及公共利益之維護，認以緩起訴為適當者，得
        定一年以上三年以下之緩起訴期間為緩起訴處分。故就
        要件而言，緩起訴基本上係認被告有犯罪嫌疑，而暫緩
        起訴，並得課被告予一定之負擔或指示（參同法第二百
        五十三條之二第一項），此與不起訴處分係因犯罪嫌疑
        不足或其他原因（參同法第二百五十二條、第二百五十
        三條），且不得附條件或負擔，顯有不同。又經檢察官
        為「緩起訴」處分者，於「緩起訴」之猶豫期間內，檢
        察官可對其持續觀察，若認其顯無反省警惕之情或根本
        欠缺反省警惕之能力（即符合同法第二百五十三條之三
        第一項所列三款情形）者，得依職權或依告訴人之聲請
        ，將緩起訴處分撤銷，並依法追訴，亦即在緩起訴處分
        之猶豫期間內，刑事訴追程序仍未終局確定，此與不起
        訴處分確定後，刑事訴追程序終結，檢察官原則上不得
        就同一行為再行起訴之法律效果迥異。行政罰法第二十
        六條第二項規定，既未明文包含緩起訴處分，對人民不
        利益規定，自不得任意擴張適用，而逕認行政罰法第二
        十六條第二項規定，於經緩起訴處分亦有適用。故緩起
        訴處分與不起訴處分性質上有所不同，自無行政罰法第
        二十六條第二項之適用其理至明。
  （五）異議人上開酒駕行為，經檢察官依刑事訴訟法第二百五
        十三條之二第一項第五款規定為緩起訴處分，並命受處
        分人向指定之政府機關、政府機構、行政法人、社區或
        其他符合公益目的之機構或團體提供義務勞務。如前所
        述，該緩起訴處分名義上雖非刑罰，但仍是一種特殊處
        遇措施，課予受處分人負擔，性質上亦屬干預人民自由
        之處分，與刑事制裁無異，實質上即為刑事處罰。故檢
        察官為緩起訴處分並命受處分人向公益團體提供義務勞
        務者，受處分人若已遵照檢察官命令立提供一定之義務
        勞務，再受行政裁處罰鍰，即與前揭「一事不二罰」之
        原則有違。
五、綜上所述，原處分機關以異議人有酒後駕車之行為，依道路
    交通管理處罰條例第三十五條第一項第一款及違反道路交通
    管理事件統一裁罰基準及處理細則第四十一條、第四十三條
    、第四十四條及第六十一條之規定，裁處異議人罰鍰四萬五
    千元之部分於法不合，應予撤銷，另為主文第二項之諭知。
    至原處分關於吊扣駕駛執照及接受道路交通安全講習部分，
    異議人並未聲明異議，此部分自非本院審查之範圍，附此敘
    明。
據上論斷，應依道路交通管理處罰條例第八十七條第二項，道路
交通案件處理辦法第二十條前段，裁定如主文。
中    華    民    國    99    年    5     月    19    日
                     交通法庭   法  官  曾宏揚
上列正本證明與原本無異。
如不服本裁定，應於裁定送達後5日內向本院提出抗告狀（應附
繕本）。
中    華    民    國    99    年    5     月    19    日
                                書記官  陳慶昀

司法院資訊處製作；財團法人民間司法改革基金會備份。
